臺灣臺東地方法院民事裁定
110年度消債更字第14號
聲  請  人  鄧景棟（原名鄧岳林）


代  理  人  陳芬芬律師（法律扶助）
上列聲請人聲請更生事件，本院裁定如下：
    主    文
聲請人鄧景棟自中華民國一百一十年六月二十九日上午九時起開
始更生程序。
命司法事務官進行本件更生程序。
    理    由
一、按債務人不能清償債務或有不能清償之虞，且債務人無擔保
    或無優先權之本金及利息債務總額未逾新臺幣（下同）1,20
    0萬元者，於法院裁定開始清算程序或宣告破產前，得向法
    院聲請更生，觀諸消費者債務清理條例（下稱消債條例）第
    3條及第42條第1項分別定有明文。次按債務人對於金融機構
    負債務者，在聲請更生或清算前，應向最大債權金融機構請
    求協商債務清償方案，或向其住、居所地之法院或鄉、鎮、
    市、區調解委員會聲請債務清理之調解；協商或調解成立者
    ，債務人不得聲請更生或清算；但因不可歸責於己之事由，
    致履行有困難者，不在此限；第72條第2項規定，於前項但
    書情形準用之； 本條例施行前，債務人依金融主管機關協
    調成立之中華民國銀行公會會員，辦理消費金融案件無擔保
    債務協商機制與金融機構成立之協商，準用前2項之規定，
    消債條例第151條第1項、第7項、第8項、第9 項亦規定甚明
    。又依消債條例之立法意旨，所謂「不可歸責於己之事由」
    應係指金融機構所定之協商條件過苛，致債務人於清償協商
    金額後，即無法維持其基本生活；或債務人於履行協商條件
    期間，因非自願性失業、工作能力減損、減薪或其他非於協
    商成立時所能預期之事由，而致收入減少；或因扶養人數增
    加、債務人或其家人傷病或其他非於協商成立時所能預期之
    事由，而致支出增加等情事。至所謂「履行有困難」即應以
    債務人之收入，扣除自己及依法應受其扶養者所必要生活費
    用之數額，仍不足以清償協商條件所定之數額，始足當之，
    以衡平債權人及債務人間之權益，並符憲法第15條所定保障
    人民生存權之意旨。再按法院開始更生程序之裁定，應載明
    其年、月、日、時，並即時發生效力；法院裁定開始更生或
    清算程序後，得命司法事務官進行更生或清算程序，復為消
    債條例第45條第1項及第16條第1項前段所明定。
二、聲請意旨略以：聲請人前於民國93年間，為支應其父當時龐
    大之醫療費用，不得已以信用卡預借現金及向銀行借貸，致
    債務金額迅速累積而無法償還，遂於95年8月間依中華民國
    銀行公會會員辦理消費金融案件無擔保債務協商機制請求共
    同協商債務方案，而向當時最大債權銀行原中華商業銀行股
    份有限公司（下稱原中華商銀）申請協商，而與各債權銀行
    達成分期還款協議，同意自95年11月起分120期，於每月10
    日繳款1萬6,771元，以各債權銀行債權金額比例清償各項債
    務至全部清償為止，惟聲請人嗣後因失業長達半年，且因己
    身患有氣喘、癲癇，無法謀得收入較高之工作，最終無力償
    還協商款項不得已而毀諾，實乃不可歸責於聲請人之事由所
    致。其名下除有1輛車齡逾15年之汽車外，別無其他財產，
    聲請人之前因車禍受傷嚴重無法工作，其自110年1月起即至
    便利商店兼職，以其目前積欠之債務總額至少519萬1,562元
    觀之，實有不能清償債務之情事，其無擔保或無優先權之本
    金及利息債務總額未逾1,200萬元，復未經法院裁定開始清
    算程序或宣告破產，爰聲請更生等語。
三、經查：
（一）聲請人於消債條例施行前，依金融主管機關協調成立之中
      華民國銀行公會會員辦理消費金融案件無擔保債務協商機
      制，曾於95年9月間與最大債權銀行原中華商銀成立協商
      ，約定自95年11月10日起每月清償1萬6,771元，分120期
      ，年利率為3%，依各債權銀行債權金額比例清償其債務，
      至全部債務清償為止，惟聲請人於繳付8期後即自96年8月
      後未依約繳款遭報送毀諾等情，有財團法人金融聯合徵信
      中心當事人綜合信用報告債務清理條例前置協商專用債權
      人清冊、凱基商業銀行股份有限公司民事陳報狀、元大商
      業銀行股份有限公司民事陳報狀、玉山商業銀行股份有限
      公司債權陳報狀、國泰世華商業銀行股份有限公司民事陳
      報狀、協議書、無擔保債務還款計劃書、消費金融無擔保
      債務協商案件申請人財務資料表、消費金融案件無擔保債
      務協商申請書、收入證明切結書、還款資料、中國信託商
      業銀行股份有限公司民事陳報狀在卷可稽（見本院卷第20
      至24頁、第52頁、第58頁、第66頁、第70頁、第82至89頁
      、第91頁），堪信為真。從而，聲請人依上開協商機制與
      最大債權金融機構協商成立後，再向本院聲請更生，首應
      審究者，係其毀諾之原因是否符合「不可歸責於己之事由
      致履行有困難」之要件。聲請人主張其毀諾之原因係因收
      入不豐加上失業半年，致無資力依協商條件繳納協商款項
      不得已而毀諾等語。參以聲請人之勞工保險被保險人投保
      資料表所示（見本院卷第29至30頁），聲請人於96年8月1
      日起自投保單位宗和食品有限公司退保後，迄至98年3月5
      日止之期間，並無任何投保資料之記載，聲請人主張因失
      業無收入等情，並非虛妄；縱以聲請人與債權人達成協商
      時之基本工資每月1萬5,840元，抑或是毀諾時之基本工資
      每月1萬7,280元計算（見本院卷第140頁），於扣除聲請
      人個人於96年度臺灣省每人每月最低生活費用9,509元之
      餘額，實難以支付每月1萬6,771元之還款方案，堪認聲請
      人確有不可歸責於己之事由致履行顯有困難而毀諾，仍得
      為本件更生之聲請。又聲請人主張有不能清償債務之情事
      ，業據其提出財產及收入狀況說明書、債權人清冊、債務
      人清冊、財團法人金融聯合徵信中心當事人綜合信用報告
      債務清理條例前置協商專用債權人清冊、108年度綜合所
      得稅各類所得資料清單、全國財產稅總歸戶財產查詢清單
      、薪資單、勞工保險被保險人投保資料表、戶籍謄本、民
      事債務清理陳報狀、郵政存簿儲金簿內頁明細影本在卷足
      參（見本院卷第11至24頁、第26至31頁、第105至116頁、
      第119至120頁、第156至158頁），並經本院依職權調閱聲
      請人所得資料在卷可稽（見本院卷第149至153頁），堪認
      屬實。聲請人自陳其自110年1月起即擔任便利商店之兼職
      人員，參酌其提出之薪資單（見本院卷第157頁），其自1
      10年1月起至同年2月3日止之實領薪資為2萬1,297元【計
      算式：18,876＋（22,596÷28×3）＝21,297】；另依聲請人
      之108年度綜合所得稅各類所得資料清單及本院依職權調
      閱之稅務電子閘門財產所得調件明細表所示（見本院卷第
      26頁、第150至152頁），其於108 年度、109年度之所得
      分別為12萬3,950 元、968元；此外，聲請人除於109年5
      月領有急難紓困金1萬元外，現並未領有其他給付或社會
      補助，亦有雲林縣政府110年5月3日府社障二字第1102625
      846號函在卷可佐（見本院卷第121頁）。本院審酌上開急
      難紓困款項數額不高，且應已用於支應突發狀況，而無列
      入聲請人每月平均收入之必要，是以，聲請人於聲請更生
      前2 年內之每月收入約6,092元【計算式：（21,297＋123,
      950＋968）÷24＝6,092，元以下四捨，下同】，本院即以此
      金額作為計算聲請人償債能力之依據。
（二）按債務人必要生活費用，以最近1 年衛生福利部或直轄市
      政府所公告當地區每人每月最低生活費1.2 倍定之；受扶
      養者之必要生活費用，準用第1項規定計算基準數額，並
      依債務人依法應負擔扶養義務之比例認定之；前2 項情形
      ，債務人釋明更生期間無須負擔必要生活費用一部或全部
      者，於該範圍內，不受最低數額限制；債務人證明確有必
      要支出者，不受最高數額及應負擔比例之限制；債務人聲
      請更生或清算時所提財產及收入狀況說明書，其表明每月
      必要支出之數額，與本條例第64條之2 第1項、第2項規定
      之認定標準相符者，毋庸記載原因、種類及提出證明文件
      ，消債條例第64條之2 、消費者債務清理條例施行細則第
      21條之1第3項分別定有明文。查聲請人陳明每月必要生活
      費用為1萬4,866元，此金額尚未逾衛生福利部公告之110
      年度臺灣省每人每月生活之最低生活費1萬3,288元之1.2
      倍即1萬5,946元，是聲請人以該金額為個人每月必要生活
      費用，尚屬合理。另聲請人陳報尚需扶養其母張素月，每
      月支付扶養費用4,955元等情，亦有戶籍謄本、108年度綜
      合所得稅各類所得資料清單及全國財產稅總歸戶財產查詢
      清單可佐（見本院卷第31頁、第117至118頁）。經查，聲
      請人之母張素月，現年為68歲，已逾法定退休年齡，其10
      8年度、109年度所得分別為3,648元、47元，名下尚有5筆
      土地及1筆營利事業所得稅結算申報之投資收入（財產別
      為INV），財產總值為51萬7,769元，此有本院依職權調閱
      之稅務電子閘門財產所得調件明細表附卷可稽（見本院卷
      第142至148頁）。又張素月並未領有其他給付或社會補助
      ，亦有民事債務清理陳報狀、雲林縣政府110年5月3日府
      社障二字第1102625846號函在卷可佐（見本院卷第105至1
      06頁、第121頁）。本院審酌張素月名下雖有財產，然其
      已逾法定退休年齡，每月並無固定收入，尚難認其有能力
      得以負擔每人每月最低生活所需之費用，仍有受聲請人扶
      養之必要。而張素月之扶養義務人，除聲請人外，尚有2
      名扶養義務人即鄧嘉文與鄧薏芳，本院審酌以衛生福利部
      公告之110年度臺灣省每人每月生活之最低生活費1萬3,28
      8元之1.2倍即1萬5,946元為計算基準，聲請人應分擔之扶
      養費為5,315元（計算式：15,946÷3＝5,315）。是聲請人
      陳報每月負擔之扶養費用，未逾上開核算數額，尚屬合理
      ，應可採認。因此，聲請人每月必要支出費用合計為1萬9
      ,821元（計算式：14,866＋4,955＝19,821）。
（三）從而，聲請人每月收入已顯不足支付每月生活必要支出，
      以其目前債務總額至少519萬1,562元（包含臺灣土地銀行
      股份有限公司債權額13萬7,957元、國泰世華商業銀行股
      份有限公司債權額83萬1,115元、花旗（台灣）商業銀行
      股份有限公司債權額14萬4,273元、滙豐（台灣）商業銀
      行股份有限公司債權額117萬1,750元、臺灣新光商業銀行
      股份有限公司債權額45萬7,305元、元大商業銀行股份有
      限公司債權額27萬3,339元、永豐商業銀行股份有限公司
      債權額62萬412元、玉山商業銀行股份有限公司債權額35
      萬8,405元、凱基商業銀行股份有限公司債權額44萬5,485
      元、台新國際商業銀行股份有限公司債權額21萬9,082元
      、中國信託商業銀行股份有限公司債權額47萬2,439元；
      另聯邦商業銀行股份有限公司未具狀陳報債權額，爰依聲
      請人提出之財團法人金融聯合徵信中心當事人綜合信用報
      告債務清理條例前置協商專用債權人清冊所示之債權額為
      6萬元；見本院卷第22頁、第52頁、第57至58頁、第65至6
      6頁、第70頁、第73頁、第77頁、第91頁、第99至100頁、
      第122頁、第124至125頁、第129頁、第132頁、第134頁、
      第154頁）觀之，堪認其收入及財產與債務差距過大，已
      處於不能清償債務之客觀經濟狀態，而有藉助更生制度調
      整其與債權人間之權利義務關係而重建其經濟生活之必要
      ，自應許聲請人得藉由更生程序清理債務。
四、綜上所述，聲請人為一般消費者，因積欠無擔保及無優先權
    之本金及利息債務未逾1,200 萬元，有不能清償債務之情事
    ，復查無聲請人有消債條例第6條第3項、第8 條或第46條各
    款所定駁回更生聲請之事由存在，則聲請人聲請更生，應屬
    有據，並依首揭規定命司法事務官進行本件更生程序，爰裁
    定如主文。又聲請人於更生程序開始後，應提出足以為債權
    人會議可決或經法院認為公允之更生方案以供採擇，而司法
    事務官於進行本件更生程序、協助聲請人提出更生方案時，
    亦應依社會常情及現實環境衡量聲請人之償債能力，並酌留
    其生活上應變所需費用，進而協助聲請人擬定允當之更生方
    案，始符合消費者債務清理條例重建聲請人經濟生活之立法
    目的。
中　　華　　民　　國　　110 　年　　6 　　月　　29　　日
                  民事第一庭  法  官  施伊玶
以上正本證明與原本無異。　　　　　　　　　
本裁定不得抗告。　　　
中　　華　　民　　國　　110 　年　　6 　　月　　29　　日
                              書記官  張坤校